臺灣士林地方法院民事判決　　　　　　　　　　　　九十二年度訴字第一０九０號
　　原　　　告
　　即反訴被告　丙○○
　　訴訟代理人　朱俊雄律師
　　複代理人　　劉嵐律師
　　訴訟代理人　徐國勇律師
　　複代理人　　楊廣明律師
　　被　　　告
　　即反訴原告　乙○○
　　被　　　告　己○○
　　共　　　同
　　訴訟代理人　胡鳳嬌律師
當事人間請求給付借款事件，經於九十三年九月二十二日言詞辯論終結，本院判決如
下：
    主    文
被告乙○○應給付原告新台幣肆佰伍拾萬元，及其中新台幣參佰萬元自民國九十二年
十月二十二日起；其餘新台幣壹佰伍拾萬元自民國九十三年六月十日起，均至清償日
止，按年息百分之五計算之利息。
原告其餘之訴駁回。
反訴被告應給付反訴原告新台幣陸佰伍拾萬元，及自民國九十三年四月十三日起至清
償日止，按年息百分之五計算之利息。
訴訟費用關於本訴部分由被告乙○○負擔二分之一，餘由原告負擔；關於反訴部分，
由反訴被告負擔。
本判決第一項於原告以新台幣壹佰伍拾萬元供擔保後，得假執行。但被告如以新台幣
肆佰伍拾萬元為原告預供擔保後，得免為假執行。
原告其餘假執行之聲請駁回。
本判決第三項於反訴原告以新台幣貳佰壹拾柒萬元供擔保後，得假執行。但反訴被告
如以新台幣陸佰伍拾萬元為反訴原告預供擔保後，得免為假執行。
    事實及理由
壹、程序方面：
一、按訴訟狀繕本送達後，原告固不得將原訴變更或追加他訴，但請求之基礎事實同
    一，或擴張應受判決事項之聲明者，不再此限，民事訴訟法第二百五十五條第一
    項第二、三款定有明文。所謂請求之基礎事實同一，係指變更或追加之訴與原訴
    之主要爭點有其共同性，各請求之利益主張在社會生活上可認為同一或關聯，而
    就原請求之訴訟或證據資料，於審理繼續進行在相當程度範圍內具有同一性或一
    體性，得期待於後請求之審理予以利用，俾先後兩請求在同一程序得加以解決，
    避免重複審理，進而為同一解決紛爭者，即屬之。判斷是否合於民事訴訟法第二
    百五十五條第一項第二款之「請求之基礎事實」同一，應考慮被告之防禦權是否
    受到不利益及在訴訟程序之過程，准予為訴之變更、追加後，原來已進行過之訴
    訟資料與證據資料，有無繼續使用之可能性及價值等。
二、本件原告原聲請本院以九十二年度促字第二八六一○號支付命令，命被告「連帶
    給付新台幣（下同）六百萬元及自民國（下同）八十四年九月二十日起至清償日
    止，按年息百分之五計算之利息」，該命令於九十二年八月六日送達被告後，被
    告異議視為起訴，原告則於九十二年九月二十四日敘明，本件係以借貸之法律關
    係為請求，同年十月十七日、九十三年七月七日，本院收受原告寄送之準備書狀
    （一）及辯論意旨狀，原告僅分別於第七頁、第十七頁記載「…則原告亦得本於
    不當得利之規定，請求被告等返還如本訴聲明之金額」，此一記載是否為訴之追
    加，原告於其後之言詞辯論期日均未言明，兩造就此亦未辯論。經本院再於九十
    三年九月一日、二十二日言詞辯論時，闡明消費借貸除有金錢交付外，尚需有借
    貸意思之合致，兩造有無其餘主張？原告及反訴原告均表明，追加不當得利之規
    定為本件請求之訴訟標的（見本院卷第二五五頁），被告及反訴被告均表示不同
    意。惟查原告及反訴原告追加後，請求判決之事項與原聲明相同；其起訴之原因
    事實與追加之訴之原因事實均屬相同，其請求之利益均為被告或反訴被告因此受
    領之金錢應否返還，事實上可認為同一或關連，且其提出使用之訴訟資料亦復相
    同，為訴之追加後其可為之基礎資料更多，於證據資料之利用上亦有一體性，應
    堪認前後兩請求之基礎事實應屬同一，無礙於被告之防禦及訴訟之終結，揆諸上
    述說明，應分別准許原告及反訴原告所為訴之追加，依上開說明，毋庸得被告或
    反訴被告之同意。
三、原告另於九十三年七月七日送達法院之辯論意旨狀，擴張訴之聲明為「被告應共
    同給付原告九百萬元，及自八十四年九月二十日起至清償日止，按年息百分之五
    計算之利息」，核與首揭法條之規定相符，應予准許，亦併予敘明。
貳、實體方面：
一、本訴部分
    (一)原告主張：八十四年七月中旬，在原告台北市○○區○○路四段一八二巷八弄
      二號二樓住家中，由被告己○○與乙○○共同向原告借款九百萬元。原告因無
      現金可供借貸，乃請被告乙○○為連帶保証人，以原告所有之不動產，向台北
      銀行文德分行，辦理抵押借款九百萬元後，業已交付被告乙○○，或依被告乙○○指示匯給第三人甲○○，惟經催討還款，均置之不理，爰依消費借貸及不
      當得利之法律關係，請求判決：被告等應共同給付原告九百萬元，及自民國八
      十四年九月二十日起至清償日止，按年息百分之五計算之利息，並願供擔保請
      准宣告假執行。
    (二)被告則否認兩造間有借貸之合意，亦未指示原告為任何匯款等語置辯。請求判
      決：駁回原告之訴及假執行之聲請，並願供擔保請准宣告免予假執行。
    (三)兩造不爭之事項：
      原告邀同被告乙○○為連帶保証人，以原告所有之不動產，向台北銀行文德分
      行，辦理抵押借款九百萬元後，於八十四年八月二日在台北銀行文德分行，交
      付現金二百萬元予被告乙○○，被告乙○○於同日填寫匯款單，匯兌二百萬元
      入第三人甲○○於嘉義郵局第00000000000000號帳戶。同年九
      月十九日原告再匯款二百萬元入被告乙○○台北市第一信用合作社成功分社0
      000000000000號帳戶；另匯款五百萬元入第三人甲○○上開帳戶
      ，有原告提出之台北銀行借據、保証書、入戶電匯回條、匯款三聯單為証，被
      告對此復不否認（見本院卷第四六頁），自堪信為真實。
    (四)本件經依民事訴訟法第二百七十一條之一準用第二百七十條之一第一項第三款
      規定，整理並協議爭執及不爭執點後，兩造同意就本院九十三年二月十八日言
      詞辯論時，協議簡化之爭點即系爭九百萬元之借款是否存在於原告與被告二人
      之間？（見本院卷第九七、一四七頁）而辯論。
      (1)按當事人主張有金錢借貸關係存在，須就借貸金錢之交付與借貸意思表示相
        互一致負舉證責任，若僅證明有金錢之交付，未證明借貸意思表示相互一致
        者，亦不能認有金錢借貸關係存在。
      (2)本件原告主張九百萬元借款係由被告二人共同貸借，但為被告否認，且質諸
        原告：「有無直接證據證明原、被告間有借貸之合意？」，答以：「沒有，
        但證人蔡襄理之證詞可為佐證。」（見本院卷第二五四、二五五頁），而証
        人戊○○之証詞如下：
        本院訊問証人戊○○（見本院卷第一○六、一○七頁）。
          問：八十四年七、八月間，丙○○至台北銀行文德分行借錢之始末為何？
          答：…他（指原告需要一筆資金，拿著不動產到文德分行要借款一千萬元
              ，經估價後只能貸借九百萬元。正式申請貸款，丙○○帶著乙○○到
              銀行來辦理，我問他為何帶乙○○到場，丙○○告訴我乙○○要來當
              保證人，這筆錢是她要用的。經查詢信用無問題後准予核貸，因本件
              係屬循環動支，所以我們依照借款人動用申請書分二次撥款。那時我
              是文德分行襄理，撥款時需經過我蓋章，其中有一次丙○○、乙○○
              告訴我要領現金到隔壁郵局（約十個店面）匯款，我以內線電話請警
              幫忙護送。」
        原告訴訟代理人請求訊問証人戊○○（見本院卷一○七頁）
          問：丙○○告訴證人，這筆錢乙○○要用，而乙○○當保人時，有無在場
              ？
          答：乙○○在現場且無異議。
              《提示證二（本院卷第十七頁）》
          問：乙○○之簽名是否真正？
          答：真正，我有在保證書上核章過。
          問：當時有無聽到乙○○談起她向原告借錢之事？
          答：沒有。乙○○只是在丙○○說他要用錢時，當場無異議，同意當保證
              人。
        被告共同訴訟代理人請求訊問証人戊○○（見本院卷第一○八頁）
          問：丙○○與乙○○同時到銀行有幾次？
          答：正式申請、補件、對保、放款，都一起來。
          問：本件保證與借款是否同時簽？
              《法官提示本院卷第十四至十六頁（證一、證二）》
          答：必需先完成對保才能撥款。
          問：己○○曾否到過文德分行？
　　      答：沒有。
        原告複代理人請求訊問証人戊○○（見本院卷第一○八頁）
          問：當時是否有聽聞丙○○與乙○○間關於本件借款之對話？
          答：他（她）們兩人就坐在我辦公桌前，我有聽見他（她）們的對話，林
              淑蘭有說這筆錢是她要先支用的。
      (3)惟原告聲請對被告發支付命令時，主張「…己○○出面商請聲請人以聲請人
        之夫丙○○所有之不動產設定抵押…」（見本院卷第九頁）；九十二年九月
        二十四日言詞辯論時，原告提出追加原告暨更正事實狀陳明：「更正事實（
        先位聲明）部分：…由己○○、乙○○出面商請丁○○○以丁○○○之夫丙○○所有之不動產設定抵押，向台北銀行文德分行借玖佰萬元（當時己○○
        、乙○○當面向丙○○借款，說借款二、三個月就會償還，丁○○○並在旁
        勸說，說是親戚只借二、三個月沒有關係）…備位聲明之事實：系爭借貸關
        係存在丁○○○與己○○、乙○○之間，只是丁○○○央求其夫丙○○將其
        所出借之款項給付予己○○、乙○○…」（見本院卷第五一、五二頁），本
        院立即向原告闡明：「誰向誰借款，借多少？」，答：「另行陳報。」，並
        於本院九十二年十月十七日收受之準備書狀（一），撤回追加訴外人丁○○○為原告之聲請，再陳明「…由己○○、乙○○出面商請丁○○○以丁○○○之夫丙○○所有之不動產設定抵押，向台北銀行文德分行借玖佰萬元，當
        時己○○、乙○○當面向丙○○借款，說借款二、三個月就會償還，丁○○○並在旁勸說，說是親戚只借二、三個月沒有關係，最後原告基於彼此是親
        戚關係遂同意出借，顯見原告與被告等間已有借貸之意思表示合致…」（見
        本院卷第五十七頁）。本院乃於九十二年十月二十九日言詞辯論時，協議兩
        造簡化本件借貸主體係「丙○○或丁○○○」及「乙○○或己○○」。原告
        主張以丙○○為貸與人，被告則不同意簡化借款人為乙○○或己○○一人（
        見本院卷第六五頁）。本院遂於九十三年二月十八日訊問原告：「系爭九百
        萬元分別於何時借貸？」，答：「約八十四年七月中旬在丙○○家，由己○○與乙○○向丙○○借款九百萬元…」（見本院卷第九七頁）。據此，堪以
        認定原告所主張本件借貸契約合致之時點係在原告家中，由原告與被告達成
        借貸意思之合致，而証人戊○○並非當場見聞上情之人，其証詞原已不足採
        信。且証人戊○○僅稱：「…正式申請貸款，丙○○帶著乙○○到銀行來辦
        理，我問他為何帶乙○○到場，丙○○告訴我乙○○要來當保證人，這筆錢
        是她要用的。…」（見本院卷第一○七頁），此等陳述無異於原告於庭外之
        陳述，尚不足採為有利於原告之証詞。又訊之証人戊○○：「丙○○告訴證
        人，這筆錢乙○○要用，而乙○○當保人時，有無在場？」，雖答以：「乙○○在現場且無異議。」（見本院卷第一○七頁），但被告乙○○對於原告
        與証人戊○○間之對話，法律上或契約上均未課予被告乙○○有應為肯定或
        否定意思表示之義務，則被告乙○○單純未表示意見，自亦難據此即認被告
        乙○○與原告間有借貸之合意。再訊問証人戊○○：「當時是否有聽聞丙○○與乙○○間關於本件借款之對話？」，答以：「他（她）們兩人就坐在我
        辦公桌前，我有聽見他（她）們的對話，乙○○有說這筆錢是她要先支用的
        。」（見本院卷第一○八頁第十四行至第十八行），惟第一次訊問証人戊○○：「當時有無聽到乙○○談起她向原告借錢之事？」，答：「沒有。乙○○只是在丙○○說他要用錢時，當場無異議，同意當保證人。」（見本院卷
        第一○八頁第一行至第四行），証人戊○○前後之証述不一，實不足以信為
        真實。況訊之証人即原告之配偶丁○○○：「是否知悉為何丙○○要向台北
        銀行抵押借款？」，答：「因被告己○○和乙○○到家裡來，由己○○先開
        口要向丙○○借九百萬元，乙○○當時有沒有說話，因時間太久不記得了，
        丙○○因為沒錢所以向銀行抵押借錢。」（見本院卷第二五○頁）；訊之原
        告：「為何借款給被告？」，答以：「因為他是我小舅子，所以我就借錢給
        他，未約定利息，被告說二、三個月就還我…」（見本院卷第二五一頁），
        足證原告當時並無現金可供借貸，遂以其所有之不動產向台北銀行抵押借款
        九百萬元，並與銀行約定利息於八十四年八、九月間為年息百分之九．一八
        ，有原告提出之借款可証，以此計算，原告每月平均繳交約七萬三千五百元
        之利息予銀行，惟原、被告間就原告向銀行支付高額利息借來之款項再出借
        予被告時，竟未為任何利息之約定，雖被告己○○係原告之小舅子，但此舉
        究非人情之常，要難信以為真。
      (4)綜合上述，原告顯然無法証明其與被告己○○或乙○○間，有借貸意思表示
        相互之一致，依首揭說明，自不能認有金錢借貸關係存在，是其依據消費借
        貸之法律關係請求被告給付，於法尚非有據。
      (5)次按無法律上之原因而受利益，致他人受損害者，應返還其利益，民法第一
        百七十九條定有明文。經查：
        本件原告於八十四八月二日交付二百萬元及匯款二百萬元入被告乙○○之
          帳戶內，被告乙○○對此並不否認，惟抗辯該四百萬元均係依原告指示經
          手匯給第三人甲○○而已。然被告乙○○自陳其依原告指示匯款予第三人
          甲○○之事實，並無任何証據可資証明（見本院卷第八四頁），且金融單
          位辦理匯兌款時，均要求匯款人於匯款三聯單上分別填寫受款人及匯款人
          之基本資料，其目的即在於明白顯示匯兌款雙方當事人間之法律關係，但
          參酌經兩造確認無誤之八十四年八月二日匯款二百萬元予第三人甲○○之
          匯款三聯單（見本院卷第八七頁），其匯款人欄明白記載為被告乙○○，
          此外，別無其他註記。若果被告乙○○係依原告指示而匯款，何以匯款三
          聯單上不直接填寫原告為匯款人，或註記任何得以表明本件匯款係依原告
          指示匯出之字語，以表明原告為該匯兌款之當事人？又八十四年九月十九
          日之二百萬元，原告係以匯款方式交付被告乙○○，被告乙○○復自承係
          於同日再匯撥於第三人甲○○，如確有原告指示被告乙○○將款項匯予第
          三人甲○○之情事，亦即原告之原意是要將該筆款項匯給第三人甲○○，
          則原告於辦理匯款時，自可直接或指示被告乙○○逕將二百萬元匯入第三
          人甲○○帳戶，何需先將款項匯入被告乙○○之帳戶內，再由被告乙○○
          轉匯款予第三人甲○○？所辯要與常情有違，不足採信。
        原告另主張其於八十四年九月十九日依被告乙○○指示，匯款五百萬元予
          第三人甲○○，被告雖否認之，但被告乙○○前曾於八十四年月八月二日
          匯款予第三人甲○○，而其匯款非能証明係依原告指示所為，已如前述，
          則被告乙○○與第三人甲○○間，確有匯兌款之往來應堪認定。又被告林
          淑蘭坦認八十四年八月二日匯款二百萬元予第三人甲○○後，將該匯款之
          三聯單交由原告收執（見本院卷第八五頁），堪認原告據此得以知悉第三
          人甲○○之匯款帳戶。再者，系爭九百萬元全係原告特別向第三人台北銀
          行文德分行貸借所得，被告乙○○並為該借貸契約之保証人，証人戊○○
          亦証明本件貸款正式申請、補件、對保、放款，被告乙○○都和原告一起
          來等語；及八十四年八月二日核撥之二百萬元先已交付被告乙○○，之後
          一次核撥七百萬元，原告亦於八十四年九月十九日將其中之二百萬元交予
          被告乙○○等情，可証被告乙○○於原告向第三人台北銀行文德分行借貸
          九百萬元事件之過程中非但全程參與，且九百萬元中之四百萬元，又直接
          交由被告乙○○處理，益徵被告乙○○對於系爭九百萬元具有某程度之主
          導性；加以被告乙○○與第三人甲○○間復有匯兌款往來之關聯性，則原
          告主張其餘五百萬元亦係依被告乙○○指示匯給第三人甲○○，即非全然
          無據。
        綜上，原告主張被告乙○○無法律上之原因受有九百萬元之利益，致原告
          受有九百萬元之損害，應可採信。至於被告己○○部分，原告並未舉証証
          明，自無可採。
    (五)本件原告聲請發支付命令時，係請求「相對人等應支付聲請人九百萬元，及自
      民國八十四年九月二十日起至清償日止，按年息百分之五計算之利息」（見本
      院卷第九頁），經本院闡明「誰向誰借，借多少？」（見本院卷第四六頁）、
      被告答辯書狀亦分別於九十二年九月二十四日、十月二日十八日、十一月二十
      六日，一再抗辯原告「…訴之聲明無法得知原告請求被告係認為各自應給付連
      帶給付…？」（分別見本院卷第五二頁、第六八頁、第八○頁）；九十二年十
      一月二十六日言詞辯論時，並請求訊問原告八十四年八月二日迄今，包括丁○○○、丙○○、乙○○、己○○往來金額總額是否為九百萬元？原告答稱：「
      我借給乙○○、己○○夫妻總共為九百萬元，丁○○○部分我未干涉」（見本
      院卷第七七頁）後，其訴之聲明於擴張後仍載為「被告等應給付原告九百萬元
      ，及自民國八十四年九月二十日起至清償日止，按年息百分之五計算之利息」
      （見本院卷第一六七頁），最後言詞辯論狀仍載為「被告等應『共同』給付原
      告九百萬元，及自民國八十四年九月二十日起至清償日止，按年息百分之五計
      算之利息」（見本院卷第一七七頁），原告既不表明被告乙○○、己○○各借
      貸若干元，參照民法第八百十七條第二項規定，應推定為均等，亦即各為二分
      之一，其訴之聲明應為「被告乙○○應給付四百五十萬元，及自民國八十四年
      九月二十日起至清償日止，按年息百分之五計算之利息」、「被告己○○應給
      付四百五十萬元，及自民國八十四年九月二十日起至清償日止，按年息百分之
      五計算之利息」。對被告己○○部分，原告既不能証明其二人間有何借貸契約
      之合致，又不能証明被告己○○受有何不當利得，致原告受損害，其此部分之
      請求，於法自難謂為有據，應予駁回。對被告乙○○部分，原告雖未能証明其
      二人間有借貸之合意，但已証明被告乙○○受有九百萬元之利益，致原告受有
      損害，則其依據不當得利之規定，請求「被告乙○○應給付四百五十萬元」，
      及自被告乙○○收受原告於民事準備書狀（一），以不當利請求權請求被告給
      付三百萬元之意思表示，於九十二年十月二十一日送達被告乙○○（見本院卷
      第六七頁）之翌日即九十二年十月二十二日起，追加被告乙○○給付一百五十
      萬元請求之意思表示，於九十三年六月九日（見本院卷第一六八頁）送達被告
      乙○○之翌日即九十三年六月十日起至清償日止，按年息百分之五計算之法定
      遲延利息，為有理由，應予准許，逾此部分遲延利息之請求，為無理由，應予
      駁回。
二、反訴部分：
    (一)反訴原告主張：反訴被告丙○○分別於八十六年四月一日，向反訴原告借一百
      萬元正；於同年七月三日，又向反訴原告乙○○借款五百五十萬元正，均由乙○○匯入丙○○台北銀行文德分行帳號00000000000000，迄今反訴被告丙○○
      均未曾清償，爰依消費借貸及不當得利之法律關係，請求判決：反訴被告應給
      付反訴原告六百五十萬元，及自反訴起訴狀繕本送達翌日起至清償日止，按年
      息百分之五計算之利息，並願供擔保請准宣告假執行。
    (二)反訴被告則否認兩造間有借貸之合意，亦未收受反訴原告交付之六百五十萬元
      等語置辯。請求判決：駁回反訴原告之訴及假執行之聲請，並願供擔保請准宣
      告免予假執行。
    (三)本件反訴原告主張反訴被告向其借款六百五十萬元，但為反訴被告否認，而反
      訴原告復未提出任何証據証明兩造間，對該六百五十萬元有借貸意思表示相互
      之一致，則依首揭說明，自不能認有金錢借貸關係存在，是其依據消費借貸之
      法律關係請求反訴被告為給付，於法尚非有據，不應准許。
    (四)反訴原告於八十六年四月一日、七月三日，分別匯款一百萬元及五百五十萬元
      入反訴被告之帳戶內，業據提出匯出匯款單筆明細為証，亦為反訴被告所不否
      認（見本院卷第一八五頁），自堪信為真實，反訴被告雖抗辯該款項業經因反
      訴原告自八十六年七月四日起，陸續向反訴被告循環借款而不存在，除提出撥
      款申請書為証外，並請求調閱反訴原告於第一信用合作社成功分社之往來帳戶
      明細，惟查反訴被告提出之撥款申請書僅能証明反訴被告請求銀行撥款外，並
      不足以証明該撥發之款項業已出借予反訴原告，而反訴原告上開帳戶於八十六
      年二十二日至八十六年十二月十八日止之交易明細，亦無與反訴被告主張出借
      予反訴原告相同時間金額款項之記錄，有九十三年三月三十一日北市一信成字
      第四號保證責任台北市第一信用合作社成功簡易型分社函在卷足憑，反訴被告
      所辯自非可採信。
    (五)綜上，反訴原告雖未能証明其與反訴被告間有六百五十萬元借貸之合意，但已
      証明反訴被告受有六百五十萬元之利益，致反訴原告受有損害，則其依據不當
      得利之規定，請求反訴被告給付六百五十萬元，及自反訴起訴狀繕本送達翌日
      即九十三年四月十三日起至清償日止，按年息百分之五計算之利息，於法即屬
      有據，應予准許。
三、假執行方面：
    本件本訴及反訴之兩造均陳明願供擔保請准宣告假執行及免予假執行，經核原告
    、反訴原告勝訴部分，均無不合，爰分別酌定相當之供擔保金額，分別准許之，
    本訴原告敗訴部分，其假執行之聲請，已失所附麗，應併予駁回。
四、據上論結：依民事訴訟法第七十八條、第七十九條判決如主文。
中　　　華　　　民　　　國　　九十三　　年　　　十　    月　　  六  　　日
                                    臺灣士林地方法院民事第一庭
                                        法  官  陳雅玲
右為正本係照原本作成。
如對本判決上訴須於判決送達後廿日內向本院提出上訴狀。
中　　　華　　　民　　　國　　九十三　　年　　　十　　　月　　　七　　　日
                                        書記官  黃惠苹
